【裁判字號】    94,交簡上,254
【裁判日期】    950523
【裁判案由】    過失傷害
【裁判全文】
臺灣高雄地方法院刑事判決           94年度交簡上字第254號
上  訴  人  臺灣高雄地方法院檢察署檢察官
被      告  丙○○
選任辯護人  侯重信律師
右列上訴人因被告過失傷害案件，不服本院交通法庭中華民國94
年9 月23日94年度交簡字第2495號第一審判決（聲請簡易判決處
刑案號：94年度偵字第17715 號），提起上訴，本院合議庭判決
如左：
    主      文
原判決撤銷。
丙○○因過失傷害人，處有期徒刑參月，如易科罰金，以參佰元
折算壹日。
    事      實
一、丙○○未領有駕駛執照，竟仍於民國（下同）93年12月16日
    上午7 時40分許（聲請簡易判決處刑書誤載為「94」年），
    駕駛車號UPG-065 號機車，沿高雄市旗津區○○○路由南往
    北方向行駛，行經高雄市旗津區○○○路297 巷5 弄24號前
    ，應注意汽車超車時，應於前行車減速靠邊或以手勢或亮右
    方向燈表示允讓後，後行車始得超越，超越時應顯示左方向
    燈並於前車左側保持半公尺以上之間隔超過，行至安全距離
    後，再顯示右方向燈駛入原行路線，而當時係日間，天候晴
    朗，該路段為直路，且柏油路面乾燥、無缺陷及障礙物，視
    距良好，並無不能注意之情事，丙○○竟疏於注意其車前方
    已有乙○○騎腳踏車同向同慢車道行駛中，竟於超越乙○○
    腳踏車時，未與右側相鄰之乙○○車保持半公尺以上之間隔
    ，以致在超車時，2 車極其貼近，丙○○又於其機車甫超越
    乙○○腳踏車近半車身之際，驟然左轉欲橫越旗津三路，致
    使其機車右後側車身，擦撞乙○○腳踏車前輪左側之車輪連
    桿，乙○○因此人車倒地，而受有左股骨頸骨折之傷害。
二、案經乙○○訴由臺灣高雄地方法院檢察署檢察官偵查並聲請
    簡易判決處刑。
    理  由
一、訊據被告丙○○固坦承於前揭時、地無駕駛執照而駕車發生
    車禍，致告訴人乙○○受傷等情，然矢口否認過失傷害犯行
    ，並辯稱：其並無過失，而係告訴人擦撞被告機車云云。惟
    查：
  （一）前開事實，業據告訴人乙○○於審理時指訴綦詳（見本
        院卷第212 、213 頁），並有道路交通事故現場圖（見
        他字卷第15頁）、道路交通事故調查報告表（一）、（
        二）（見他字卷第16、17頁）各1 份及肇事車輛相片3
        幀（見他字卷第20～21頁）等在卷足稽；又告訴人確因
        本件車禍受傷一節，既為被告所不否認，且有告訴人受
        有如事實欄所示傷害之重仁骨科醫院診斷證明書1 紙附
        卷可憑（見本院卷第77頁），可見告訴人左股骨頸骨折
        之傷害，確實因本件車禍所致無訛。
  （二）按「汽車超車時，應於前行車減速靠邊或以手勢或亮右
        方向燈表示允讓後，後行車始得超越，超越時應顯示左
        方向燈並於前車左側保持半公尺以上之間隔超過，行至
        安全距離後，再顯示右方向燈駛入原行路線。」道路交
        通安全規則第101 條第5 款定有明文。被告駕車行駛於
        道路，就前開駕駛安全規定，自應加以注意，不得諉為
        不知。且依當時係日間，天候晴朗，該路段為直路，且
        柏油路面乾燥、無缺陷及障礙物，視距良好，此有卷附
        道路交通事故調查報告表（一）之記載可據（見他字卷
        第16頁），足見被告並無不能注意之情事存在。然據被
        告警詢時供稱：其騎車由旗津三路南往北慢車道至中洲
        三路297 巷5 弄24號前，其車前有一部腳踏車由旗津三
        路南往北行駛，在肇事地，其要左轉進入旗津海洋公園
        管理中心時，腳踏車在其右前側約半個車身，該車也要
        左轉，該車左偏時，該車前輪左側與其車右後車身擦撞
        致對方人車倒地致肇事等詞，此有高雄市政府警察局交
        通大隊交通事故談話紀錄表附卷可證（見他字卷第18頁
        ），且依卷附被告於偵查及審理中所提出之刑事答辯及
        聲請調查證據狀均坦認（見偵字卷第9 頁、本院卷第22
        頁）：其行經中洲三路297 巷5 弄24號前肇事地點時，
        打左轉方向燈左轉，由於車速較告訴人腳踏車快，於左
        轉超越告訴人時，始發現告訴人腳踏車於其右前方約1
        公尺處亦要左轉等詞（見偵字卷第9 頁、本院卷第22頁
        ）；核之告訴人在審理中指證：伊腳踏車直行，被告騎
        機車自後方撞上伊腳踏車，且當時尚未到達交岔路口，
        是左側被撞，因該處不到交岔路口，所以肇事當時並非
        要左轉等語（見本院卷第212 ～214 頁）；足見告訴人
        腳踏車於肇事前確實係同向同慢車道在被告機車之右前
        方行駛無訛；再由卷附兩車肇事後之照片顯示（見他字
        卷第20、21頁），被告機車右後側車身擦撞痕，以及告
        訴人腳踏車前輪左側車輪連桿之磨擦痕跡，可知告訴人
        腳踏車確係前輪左側遭被告機車右後車身所撞及無誤；
        又告訴人於審理中堅稱：肇事當時，伊腳踏車係要直行
        ，並非左轉等詞，而被告則一再供述告訴人腳踏車當時
        係要左轉云云，均如前述，然本院衡諸被告所提出肇事
        地點之現場照片，肇事地點之中洲三路297 巷5 弄24號
        距離旗津海洋公園管理中心之入口，仍有約15公尺（見
        本院卷第32 ～36 頁），可知肇事地點確實並非管理中
        心入口之交岔路口，則告訴人陳稱：因肇事地點尚未至
        交岔路口，所以伊腳踏車仍係直行，而非要左轉一詞，
        衡之肇事地點之上開路況，非無可信，至被告以自身左
        轉欲斜穿橫越旗津三路之違規舉動，片面推斷告訴人要
        進入上開管理中心入口，亦必有此左轉動作之辯詞，既
        無任何其他證據足以證明告訴人腳踏車確有左轉之動作
        ，又為告訴人所否認，自不足採；是以本院認為肇事時
        係因被告自後方由告訴人腳踏車之左側超越告訴人腳踏
        車時，其機車與腳踏車並未保持半公尺以上之安全間隔
        ，以致在僅超越告訴人腳踏車半個車身之超車過程中，
        被告機車驟然實施左轉欲橫越旗津三路之動作時，即因
        相鄰兩車之車距過近，使左轉之被告機車右後車身擦撞
        直行之告訴人腳踏車前輪左側車輪連桿處，致告訴人人
        車倒地而肇事等情無訛。至檢察官以被告未注意車前狀
        況與隨時採取必要安全措施，以及轉彎車應讓直行車先
        行等，違反道路交通安全規則第94條第3 項、第102 條
        第1項 第6 款所規定之法定注意義務云云，惟告訴人腳
        踏車原係同向同慢車道行駛於被告機車右前方，顯見被
        告係於超車時未保持半公尺以上之安全間隔而肇事，已
        如前述，則應適用汽車超車時之道路交通安全規則第10
        1 條第5 款法定注意義務規定，而無道路交通安全規則
        第94條第3 項之車前狀況注意義務之概括規定之適用餘
        地，另就道路交通安全規則第102 條第1 項第6 款，則
        係汽車行駛於交岔路口時所適用之規定，亦與本案肇事
        地點並非在交岔路口以及被告實係於超車時肇禍之情狀
        不合，從而，檢察官所引上開規定，均不得適用於本案
        。則被告機車超越告訴人腳踏車時，未保持半公尺以上
        之安全間隔，以致超車過程中驟然左轉，右後車身擦撞
        告訴人腳踏車左前車身，自有過失。
  （三）綜上所述，被告超車時未保持半公尺以上之間隔，又於
        超車過程中驟然左轉而肇事，就本件車禍之發生自有過
        失存在，且其過失與告訴人之如事實欄所示傷害間，有
        相當因果關係存在，自應負過失傷害人之責任。本件事
        證明確，被告所辯，均屬卸責之詞，自無可採，其犯行
        堪予認定。
二、核被告丙○○所為，係犯刑法第284 條第1 項之過失傷害罪
    。又以被告無駕駛執照竟駕駛機車，因而致告訴人受傷，已
    如前述，應依道路交通管理處罰條例第86條第1 項之規定，
    加重其刑至2 分之1 。原審審酌被告之過失程度、被害人傷
    勢及其所生危害，及被告犯後尚未和解之態度等情狀，因而
    論罪科刑，固非無見。惟查：原審以本件車禍發生之時間為
    94 年12 月16日上午7 時40分許（實發生於93年12月16日上
    午7時40 分許），又認被告未注意車前狀況隨時與採取必要
    安全措施，以及轉彎車未讓直行車先行而肇事，均屬誤認；
    至原審認告訴人之腰椎挫傷、腰椎椎間盤軟骨突出併左右坐
    骨神經痛等傷害，均係因本案車禍所致云云，然據卷附重仁
    骨科醫院93年12月20日診斷證明書所示（見本院卷第77頁）
    ，告訴人於93年12月16日診斷之傷害僅有左股骨頸骨折，未
    涉其他，且於93年12月16日經重仁骨科醫院住院手術，進行
    半人工髖關節置換術等情；至告訴人之腰椎挫傷、腰椎椎間
    盤軟骨突出併左右坐骨神經痛等傷害，以及其中右坐骨神經
    痛係於94年1 月31日始至重仁骨科醫院診治，亦有該醫院於
    94年4 月1 日出具之診斷證明書，才於該診斷證明書之病名
    欄及醫師囑言欄有所記載（見本院卷第78頁）；再者，高雄
    市立小港醫院亦係於告訴人進行左股骨頸骨折行人工關節置
    換術之後，而於94年2 月15日診治告訴人有腰椎挫傷並腰椎
    神經根壓迫遺存顯著運動障礙及活動受限，坐骨神經痛合併
    下肢麻痺無力等之傷情，且載明告訴人於94年2 月18日至94
    年2 月25日於該院神經外科住院，94年2 月18日至94年6 月
    10日門診追蹤9 次等情，亦有高雄市立小港醫院診斷證明書
    載示甚明（見本院卷第9 頁）；顯見告訴人除左股骨頸骨折
    之傷害確係於車禍93年12月16日當日即有此診斷外，其餘各
    項傷害或係於車禍後已過1 個月又10日始至重仁骨科醫院診
    治，或2 個多月後才由高雄市立小港醫院診斷認定，均非緊
    接於車禍發生之時即予診斷認定之傷害，已甚顯明；況據本
    院函詢上開2 醫院，重仁骨科醫院認：告訴人左股骨頸骨折
    ，一般術後皆會有9 成以上之滿意度，至腰椎間盤軟骨突，
    是否上開車禍所致，無法百分之百確定，此有重仁骨科醫院
    函復在卷可查（見本院卷第62頁），至卷附高雄市立小港醫
    院亦函復病情說明（見本院卷第59頁），則以告訴人腰椎病
    變及坐骨神經痛，於94年2 月15日來本院急診前並無相關病
    歷可以證明當時已存在腰椎病變及坐骨神經病變。就醫理而
    言此推論（車禍造成腰椎及神經病變）可能成立，但須排除
    車禍前已發生之情況等詞，可知上開曾診治告訴人之醫院均
    無法確認告訴人所受之腰椎挫傷、腰椎椎間盤軟骨突出併左
    右坐骨神經痛等傷害，係緣自車禍所致，是以原審逕就告訴
    人之腰椎挫傷、腰椎椎間盤軟骨突出併左右坐骨神經痛等傷
    害認係本案車禍所致，並以告訴人該等傷害與被告之過失行
    為具有因果關係云云，據診治告訴人醫院之醫師判斷，既僅
    屬可能，自難遽以「或屬可能」之醫師診斷，逕認告訴人腰
    椎挫傷、腰椎椎間盤軟骨突出併左右坐骨神經痛等傷害與本
    案車禍及被告上開過失行為有因果關係存在，是原審就此之
    認定，似有未洽。又檢察官憑高雄市立小港醫院94年9 月30
    日診斷證明書所載（見本院卷第6 頁），以告訴人僅得以輪
    椅代步，且此症狀固定無法改善，業已達喪失行走功能之程
    度，而認被告係犯刑法第284 條第1 項後段之過失致重傷罪
    云云，然被告提呈95年2 月22日所攝錄告訴人於某屋頂樓未
    經扶持、亦無拐杖輔助自由行進、走動，甚至彎腰撿拾垃圾
    等動作，業據本院勘驗屬實（見本院卷第196 ～197 頁），
    告訴人亦均坦認錄影中確係告訴人自身無訛，且就攝錄之時
    間在95年2 月22日一節，亦無異議（見本院卷第197 、198
    頁），則告訴人依上開錄影所示，既未喪失行走功能，自難
    認有重傷之情事，是檢察官就此部分之上訴自難謂有理由，
    然原審就前述各節，既有疏誤，仍應由本院予以撤銷改判。
    並審酌被告於本院審結時，仍未能賠償告訴人之損害，又矢
    口否認犯行，飾詞狡辯，態度惡劣，以及告訴人所受之傷害
    並非輕微等情狀，是原審科處拘役50日，尚嫌過輕，爰量處
    如主文所示之刑，並諭知易科罰金之折算標準，以示懲儆。
據上論斷，應依刑事訴訟法第455 條之1 第3 項、第369 條第1
項前段、第364 條、第299 條第1 項前段，刑法第284 條第1 項
、第41條第1 項前段，道路交通管理處罰條例第86 條 第1 項，
罰金罰鍰提高標準條例第1 條前段、第2 條，逕以簡易判決處刑
如主文。
本案經檢察官甲○○到庭執行職務。
中    華    民    國    95    年    5     月    23    日
                      交通法庭審判長法  官  邱永貴
                                    法  官  陳銘珠
                                    法  官  高思大
以上正本證明與原本無異。
不得上訴。
中    華    民    國    95    年    5     月    24    日
                                    書記官  蔡語珊
附錄條文：
中華民國刑法第284條第1項：
因過失傷害人者，處6月以下有期徒刑、拘役或5百元以下罰金。


司法院資訊處製作；財團法人民間司法改革基金會備份。
